臺灣桃園地方法院刑事判決　　　　　　　　93年度訴字第64號
公　訴　人　臺灣桃園地方法院檢察署檢察官
被　　　告　丙○○　男　48歲.
選任辯護人　林清漢律師
　　　　　　李宏文律師
上列被告因偽造文書等案件，經檢察官提起公訴（92年度偵字第
342 號），本院判決如下：
    主  文
丙○○行使偽造私文書，足以生損害於公眾及他人，處有期徒刑
陸月，如易科罰金，以參佰元折算壹日。
    事  實
一、丙○○於民國八十六年八月八日起擔任設址於桃園縣楊梅鎮
    ○○○路一段二八三號永聯興汽車有限公司（以下簡「永聯
    興公司」）之董事，為該公司之代表人，戊○○、丁○○、
    甲○○三人於同日自永聯興公司之原股東受讓出資，並於同
    年月二十一日登記為該公司之董事及股東，戊○○、丁○○
    、甲○○登記之出資分別為新台幣（以下同）五十萬元、二
    十五萬元及六十二萬五千元。嗣於九十年初永聯興公司因經
    營不善，財務發生困難，積欠銀行及民間大量債務，丙○○
    竟基於行使偽造私文書及使公務員為不實登載之犯意，未經
    戊○○、丁○○、甲○○之同意，於同年六月初某日囑咐該
    公司不知情之會計己○○將留存於永聯興公司，專供公司登
    記用之戊○○、丁○○、甲○○及其他公司股東之印章暨辦
    理公司變更登記所需之文件交付予桃園縣政府對面某棟大樓
    內之某位不知情之不詳姓名成年會計事務所人員，而利用該
    會計事務所人員於所繕製之「九十年六月四日永聯興公司股
    東同意書」之「退出股東簽章」欄上盜用戊○○、丁○○、
    甲○○之印章，而偽造「戊○○、丁○○、甲○○同意戊○○出資五十萬元整及甲○○出資六十二萬五千元整出資均讓
    由丙○○承受、丁○○出資二十五萬元整讓由周祖受承受」
    之股東同意書私文書後，於同年月七日（公訴意旨誤載為「
    同年月四日」）持前揭偽造之股東同意書，連同變更登記申
    請書、變更後之公司章程、變更後之股東名簿、公司章程修
    正條文對照表、新股東周祖受身分證影本等資料提出於經濟
    部中部辦公室而行使，申請辦理永聯興公司修正章程及股東
    出資轉讓等變更登記，使不知情之經濟部中部辦公室第三科
    承辦人劉麗鳳將該變更後之股東姓名及出資額等不實事項登
    載於職務上所掌之「永聯興汽車有限公司變更登記表」公文
    書上，足以生損害於戊○○、丁○○、甲○○之權益及經濟
    部中部辦公室對於公司管理之正確性。
二、案經戊○○、丁○○訴由臺灣桃園地方法院檢察署檢察官偵
    查起訴。
    理  由
一、訊之被告丙○○矢口否認有前述犯行，並辯稱：「他們都有
    同意我辦理股份的變更，當時是因為銀行借款要展期，告訴
    人都是連帶保證人，告訴人他們不願意在展期的借款契約裡
    面簽字，所以當時告訴人他們在口頭上默認，叫我們把股東
    刪除掉，找新的股東來當連帶保證人，當時告訴人他們及公
    司的會計葉小姐也在場，所以葉小姐拜託會計事務所將告訴
    人的股份辦理移轉。」等語。
二、本院查：
  (一)被告自八十六年八月八日起擔任永聯興公司之董事，為該公
    司代表人，證人戊○○、丁○○、甲○○自同日起受讓該公
    司原股東之出資，成為該公司之股東，其等登記之出資額分
    別為五十萬元、二十五萬元及六十二萬五千元，九十年六月
    七日永聯興公司向經濟部中部辦公室提出「九十年六月四日
    永聯興公司股東同意書」等文件，以該公司全體股東同意「
    戊○○、丁○○、甲○○同意戊○○出資五十萬元整及甲○○出資六十二萬五千元整出資均讓由丙○○承受、丁○○出
    資二十五萬元整讓由周祖受承受」為由，申請為修正章程及
    股東出資轉讓等變更登記，經由經濟部中部辦公室第三科承
    辦人劉麗鳳於同日審核決行，並將該變更後之股東姓名及出
    資額登載於職務上所掌之「永聯興汽車有限公司變更登記表
    」公文書上等情，業據本院向經濟部中部辦公室永聯興公司
    登記案卷無誤（登記案卷影印節本附本院卷），並為被告所
    是認。
  (二)又前開九十年六月七日永聯興公司變更登記係被告指示證人
    ，即當時任職永聯興公司會計己○○將留存於永聯興公司，
    專供辦理公司登記用之戊○○、丁○○、甲○○及其他公司
    股東之印章暨辦理公司變更登記所需之文件交付予桃園縣政
    府對面某棟大樓內之某位不知情之不詳姓名成年會計事務所
    人員辦理等情，業據證人己○○於本院審理時證述在卷（本
    院九十四年五月二十五日審判筆錄第三至八頁）。參酌被告
    於九十一年八月六日偵訊中供稱：「黃、吳、張口頭同意，
    由我去辦。」等語（偵卷第七八頁），顯示前開變更登記雖
    非被告本人親自至主管機關辦理或親自將辦理所需之印章、
    文件交付會計事務所人員辦理，惟係被告親自委託會計事務
    所人員，並指示證人己○○將辦理所需之印章、文件交付，
    應可認定。被告於本院九十四年三月十日審理時辯稱：「九
    十年六月四日這張股東同意書的事情我都不知道，這是公司
    的會計己○○去辦的，是戊○○、丁○○、甲○○等人為了
    要脫產才叫葉小姐去辦的，我不知道，為了這件事情，我還
    把他們的股份轉出去，我不知道他們為什麼轉到我身上。」
    等語（同日審判筆錄第九頁），亦即其稱：前述變更登記係
    證人戊○○等人叫證人己○○去辦理，其不知情云云，要屬
    不實，不足採信。
  (三)被告雖辯稱：證人戊○○、丁○○、甲○○不願繼續擔任永
    聯興公司對華南銀行債務之連帶保證人，要求找新的股東來
    當連帶保證人，並口頭或默認同意將出資轉讓新股東等語。
    查證人戊○○、丁○○、甲○○於八十六年間擔任永聯興公
    司股東後，曾與被告一同擔任永聯興公司向華南銀行借款之
    連帶保證人，其額度為二千五百萬元，至九十年五月間止永
    聯興公司尚積欠華南銀行一千五百餘萬元未能清償（實際本
    金一千五百四十八萬二千零二十七元及其利息、違約金），
    證人戊○○、丁○○、甲○○拒絕於該等債務到期辦理展期
    、轉單繼續擔任保證人，嗣經華南銀行訴請永聯興公司、被
    告、證人戊○○、丁○○、甲○○連帶給付確定在案等情，
    已據被告陳述在卷，並據證人戊○○、甲○○、永聯興公司
    股東兼財務經理乙○○及華南銀行壢昌分行專員庚○○、丁○○分別證述在卷（本院九十四年二月三日審判筆錄第七至
    一○、一六、一八、二○、二一、三二至三四頁、同年三月
    十日審判筆錄第四、五頁）；另有本院九十一年度重訴字第
    一九二號民事判決一份、借據及華南銀行放款部分本金利息
    收回紀錄表影本各九份、授信約定書影本五份、保證書影本
    一份、轉帳收入傳票影本六張、轉帳支出傳票影本八張、存
    款憑條影本一張、匯款申請書影本一張、聯行往來劃付遞送
    單影本一張附卷可稽，並經本院調閱前開民事案卷無誤。惟
    證人戊○○、丁○○、甲○○對於被告所謂「其等明示或默
    認同意將其等於永聯興公司之出資轉讓予新股東」之主張，
    於偵、審中均予以否認（偵卷第三九、六四、九五頁、本院
    九十四年二月三日審判筆錄第六、八、一四至一六頁、同年
    三月十日審判筆錄第三、四、七頁、同年四月二十八日審判
    筆錄第二、三頁）。其中證人戊○○於本院審理時證稱：「
    （你是否曾經為了貸款事情，被告請求你將股東暫時換成他
    人以利貸款？）曾經建議這樣做。（你是否答應？）他曾經
    建議把銀行貸款的保證人變成別人，公司股份再轉給保證人
    ，我要求他先把銀行貸款的保證責任換成別人，也就是先找
    到金主後把我的保証責任撇清，我才同意股東轉讓給別人。
    他把我的責任撇清後，我才考慮是否把出資轉讓給別人。（
    你究竟有無答應他？）答應前提要件是要先完成，但我並沒
    有同意。這從頭到尾都是被告的建議。但是他都沒有完成所
    以我就沒有答應。」等語（本院九十四年二月三日審判筆錄
    第八頁），證人甲○○則證稱：「（你何時知道你不是公司
    的股東？）到後來公司財務出問題的時候我才知道。（誰告
    訴你的？）之前被告有跟我提一下，說他要把公司轉讓，我
    的股份有無轉讓我不知道，我還一直認為我的股份還在。（
    你有無答應被告同意把你的出資轉讓給別人？）他沒有把我
    們投資的資金來龍去脈講清楚，或是把我們的出資還給我，
    我怎麼可能答應。．．（當公司發生財務狀況將近展期時，
    你們是否拒絕展期？）有。（你們拒絕展期的意思是什麼？
    ）我們都有提出我們不願意作保，你們是否可以去找別人。
    （當時說你不願意作保，可以去找別人是問別人還是你們自
    己的想法？）我們之間這樣談的時候，轉單時間到了要不要
    作保，幾個人都不願意作保。（當時有無討論到股份要轉讓
    給別人，才可以不需作保？）沒有。」等語（同前審判筆錄
    第一五至一七頁），另證人丁○○則證稱：「（你現在是否
    尚是該公司股東？）不是，給被告賣掉了。（你自己的出資
    是否曾經轉讓給別人？）沒有。（這份同意書你是否看過？
    ）沒有，印章我也沒有蓋過。．．（你是否把你的出資額轉
    讓給周祖受？）沒有。（你是否認識此人？）不認識。．．
    （九十年五月的時候你們公司是否出了一點財務狀況？）有
    。（被告當時是否要求你們繼續回去作保？）有。（你們當
    時是否同意？）不同意。．．（當時你們是否建議被告將你
    們的股份轉讓因為你們不願意繼續作保？）沒有。（你們是
    否有附條件的同意轉讓？還是都沒有談到轉讓？）沒有，那
    時候已經變成爛攤子不可能談到轉讓。」等語（九十四年三
    月十日審判筆錄第三至七頁）。依前述三人所述之情節觀之
    ，被告於前述期間因證人戊○○等不願繼續擔任保證人，固
    曾提議將其等之出資轉讓予他人，並由新股東擔任保證人，
    惟被告並未能讓證人戊○○等免除之保證責任或返還出資，
    故其等並未同意將出資轉讓予他人。被告對於其並未返還證
    人戊○○等之出資或使其等保證責任免除一節，亦不否認，
    在此情況下，證人戊○○等當然不可能同意平白將其出資轉
    讓或登記他人名義。是被告前開所辯，應係事後卸責之詞，
    不足採信。
  (四)至於證人乙○○於本院審理時固證稱：其於九十年二月底離
    職，同年三月間曾告知證人戊○○、丁○○、甲○○等人公
    司資金有缺口，提醒要多關心公司財務及個人權益，並建議
    銀行換單時不要再擔任連帶保證人，其同年七月間看見股東
    名冊上沒有戊○○等人之名字，其認為他們已經股份（出資
    ）轉讓等情，惟證人同時亦證稱：其並未向被告或證人戊○○等提及轉讓股份（出資）之事，其亦不知實際上有無轉讓
    等語（九十四年二月三日審判筆錄第二二至二五頁）。是證
    人乙○○之陳述，亦不足以證明證人戊○○等同意將其等之
    出資讓與登記被告或案外人周祖受。
  (五)本件證人戊○○、丁○○、甲○○既未同意將其等出資讓與
    登記予被告及案外人周祖受，則被告擅自將證人戊○○等留
    存公司內之印章（公訴意旨原係認定「被告偽刻證人戊○○
    、丁○○之印章後，加蓋於同意書上」，惟於九十三年十一
    月三日提出補充理由書及同年十二月一日準備程序時更正其
    事實為「被告盜用戊○○、丁○○等留存之印章」，本院亦
    採相同之認定，詳如後述），交付予不知情之會計事務所人
    員在前述「股東同意書」上用印，製作前開私文書，並提出
    予經濟部中部辦公室辦理公司申請為變更登記，而行使前開
    私文書，其顯係利用不知情之人為偽造並行使前述「股東同
    意書」私文書。再者，永聯興公司於案發當時固然財務不佳
    ，負債不少，惟刑法偽造文書罪所規定之「足以生損害於公
    眾或他人」要件，係指行為人之行為有生危害為已足，並不
    以發生實際上損害為必要，即公眾或他人是否因而實受損害
    ，則非所問（最高法院二十二年上字第八七四號、三十三年
    上字第九一六號判例參照），本件被告所偽造之前述同意書
    係表明「同意證人戊○○、丁○○、甲○○在永聯興公司之
    出資轉讓予被告及案外人周祖受」，並以之向主管機關經濟
    部中部辦公室辦理股東出資轉讓變更，進而使經濟部中部辦
    公室第三科承辦人劉麗鳳將該變更後之股東姓名及出資額等
    不實事項登載於職務上所掌之「永聯興汽車有限公司變更登
    記表」公文書上，自足以影響證人戊○○、丁○○、甲○○
    對該永聯興公司之法律上權益，且足以影響經濟部中部辦公
    室對於公司管理之正確性。辯護人稱：本件並未致生損害，
    不符犯罪構成要件等語，尚有誤會。
  (六)本件被告偽造之股東同意書中「甲○○」印文經本院肉眼比
    對結果，與永聯興公司八十六年八月二十一日辦理變更登記
    （即證人甲○○受讓出資，成為該公司股東）時提出之申請
    書、股東同意書上「甲○○」印文相符，有前述股東同意書
    、申請書影本在卷可稽。是本件偽造股東同意書上之「甲○○」印文，應非被告偽刻甲○○印章加蓋而來。又前開偽造
    之股東同意書中「戊○○」、「丁○○」印文，經本院肉眼
    比對結果，與永聯興公司八十九年十二月十六日辦理變更登
    記時提出之申請書、股東同意書上「戊○○」、「丁○○」
    之印文相符，亦有前述股東同意書、申請書影本在卷可稽，
    雖前開二印文與證人戊○○、丁○○八十六年間受讓出資變
    更登記時提出之申請書、股東同意書之印文不同，惟此係因
    公司開會同意增資，原留存於公司之戊○○、丁○○等人印
    章找不到，為辦理變更登記，故由證人乙○○指示會計師去
    刻，並登報聲明作廢等情，亦據證人乙○○陳述在卷（本院
    九十四年二月三日審判筆錄第二八至三○頁），並有報紙影
    本在卷可佐。是被告應無盜刻「戊○○」、「丁○○」印章
    ，本件偽造之股東同意書上其二人之印文，應係被告盜用八
    十九年間證人乙○○指示會計師所刻，後留存公司之印章等
    情，亦可認定。
  (七)另被告曾於九十二年八月二十二日與證人丁○○簽訂和解書
    ，同意給付一百五十萬元，以為購買證人丁○○在永聯興公
    司股份之金額，該和解書第三條解釋條款中固載有「雖乙方
    （即丁○○）未明示書面或口頭同意，但默示同意辦理股東
    名義變更，經甲方（即被告）向乙方解釋乙方股東名義變更
    等前開情事，為乙方諒解絕非甲方故意偽造文書辦理股東名
    義變更。」等語，有被告提出之和解書一紙在卷可稽。依前
    開和解書所示，證人丁○○似有默示同意被告辦理前述股東
    名義變更（即出資讓與登記）之事宜。然前開和解書上業已
    明確記載證人丁○○「未明示書面或口頭同意」，是被告於
    偵審中主張證人戊○○等同意或指示證人己○○辦理出資轉
    讓登記云云，已見其不實。再證人丁○○自九十年十二月六
    日即具狀告訴被告與訴外人鍾秀鳳共同偽造文書（即本件）
    ，歷經一年八個月之偵查程序，如證人丁○○九十年六月前
    確有默示同意被告辦理出資轉讓之事宜，雙方應可早將事情
    釐清，不可能纏訟一年多，才以被告支付一百五十萬元購買
    證人丁○○之出資（股份）之條件達成和解，並附帶解釋證
    人丁○○「默示同意」之情。是前述解釋條款應係雙方為解
    決彼此間糾紛（包含證人丁○○在永聯興公司出資及持有被
    告簽發之二千五百萬元本票），而為和解附帶應被告之要求
    ，為脫免本件刑責而為不實之陳述。否則，證人丁○○既認
    為其有「默示同意」，則何庸尚需「經甲方向乙方解釋乙方
    股東名義變更等前開情事」後，乙方（丁○○）方表示諒解
    被告絕非故意偽造文書。是前述和解書，亦不足為證人戊○○、丁○○、甲○○同意（包含所謂之「默示」）辦理前開
    變更登記之證明。
  (八)綜上所述，被告所辯均係事後卸責之詞，不足採信。本件事
    證明確，被告前述犯行可以認定。
三、核被告所為，係犯刑法第二百十六條、第二百十條之行使偽
    造私文書罪及同法第二百十四條之使公務員登載不實罪。公
    訴意旨雖漏未敘及被告盜用證人甲○○之印章於前述偽造之
    股東同意書之事實，惟此為被告偽造並行使前述私文書之部
    分事實，為起訴效力所及，本院自應併予審理。被告盜用印
    章係偽造私文書之部分行為，其偽造私文書後，提出行使，
    其偽造之低度行為應為行使之高度行為吸收，均不另論罪。
    又被告利用不知情之會計事務所人員犯前述行使偽造私文書
    及使公務員為登載不實罪，其為間接正犯。被告所犯前開二
    罪，有方法、結果之牽連關係，應從一重之行使偽造私文書
    罪論處。爰審酌被告犯罪之動機、目的、永聯興公司於案發
    時之公司財務不佳，公司之淨值不高，被告行為造成告訴人
    之實際損害不大（至於告訴人因連帶保證，對銀行負擔鉅額
    債務，與本件被告犯行無涉，併予說明）、被告犯罪後一再
    飾詞辯解，態度不良，惟其於本件偵查中曾與告訴人丁○○
    達成和解，給付一百五十萬元以為購買股份（出資）之金額
    ，有和解書影本在卷可稽等一切情狀，量處如主文所示之刑
    ，並諭知易科罰金之折算標準，以資懲儆。
四、據上論斷，應依刑事訴訟法第二百九十九條第一項前段，刑
    法第二百十條、第二百十四條、第二百十六條、第五十五條
    、第四十一條第一項前段，罰金罰鍰提高標準條例第一條前
    段、第二條，判決如主文。
本案經檢察官李允煉到庭執行職務。
中　　華　　民　　國　　94　　年　　6 　　月　　8 　　日
                    刑事第二庭審判長法  官  徐培元
                                    法  官  鄭吉雄
                                    法  官  潘進順
以上正本證明與原本無異。
如不服本判決，應於判決送達後10日內向本院提出上訴狀（應附
繕本），上訴於臺灣高等法院。
                                    書記官  陳玉芬
中　　華　　民　　國　　94　　年　　6 　　月　　8 　　日
附錄本案論罪科刑依據法條：
中華民國刑法第210條
(偽造變造私文書罪)
偽造、變造私文書，足以生損害於公眾或他人者，處 5 年以下有
期徒刑。
中華民國刑法第214條
(使公務員登載不實罪)
明知為不實之事項，而使公務員登載於職務上所掌之公文書，足
以生損害於公眾或他人者，處3年以下有期徒刑、拘役或5百元以
下罰金。
中華民國刑法第216條
(行使偽造變造或登載不實之文書罪)
行使第 210 條至第 215 條之文書者，依偽造、變造文書或登載
不實事項或使登載不實事項之規定處斷。
中華民國刑法第217條
(偽造盜用印章印文或署押罪)
偽造印章、印文或署押，足以生損害於公眾或他人者，處 3 年以
下有期徒刑。
盜用印章、印文或署押，足以生損害於公眾或他人者，亦同。
